最高法院刑事判決　　　　　　九十六年度台上字第六０三二號
上　訴　人　甲○○
　　　　　　乙○○
　　　　　　丙○○
上 列一 人
選任辯護人　陳怡成律師
上　訴　人　丁○○　男民國○○年○月○○日生
　　　　　　　　　　身分證統一編號：Ｚ000000000
　　　　　　　　　　住台灣省台中縣潭子鄉○○村○○街126
選任辯護人　葉玲秀律師
上　訴　人　戊○○　男民國○○年○月○日生
　　　　　　　　　　身分證統一編號：Ｚ000000000
　　　　　　　　　　住台灣省台中市○○路479巷136弄4號
選任辯護人　賴思達律師
上列上訴人等因違反貪污治罪條例案件，不服台灣高等法院台中
分院中華民國九十五年十一月二十三日第二審更審判決（九十五
年度重上更(四)字第八九號，起訴案號：台灣台中地方法院檢察署
八十六年度偵字第五六八、二二七七號），提起上訴，本院判決
如下：
    主  文
原判決撤銷，發回台灣高等法院台中分院。
    理  由
本件原判決撤銷第一審關於上訴人甲○○、乙○○、丙○○、丁
○○、戊○○部分之科刑判決，改判依修正前刑法牽連犯、連續
犯等規定，論甲○○、丙○○、丁○○、戊○○以共同連續依據
法令從事公務之人員利用職務上之機會，詐取財物罪，甲○○處
有期徒刑肆年陸月；丙○○處有期徒刑貳年，依中華民國八十年
罪犯減刑條例相關規定減為有期徒刑壹年肆月；丁○○處有期徒
刑貳年；戊○○處有期徒刑肆年；並分別為相關從刑之宣告。又
論乙○○以與依據法令從事公務之人員共同連續利用職務上之機
會，詐取財物罪，處有期徒刑貳年，並宣告緩刑伍年及為相關從
刑之諭知。固非無見。
惟按：(一)、刑事訴訟法第九十五條第一款規定：「訊問被告，應
先告知犯罪嫌疑及所犯所有罪名。罪名經告知後，認為應變更者
，應再告知。」此乃被告在刑事訴訟法上應受告知之權利，為賦
予被告行使防禦權，以避免突襲性裁判之前提。經查本件公訴人
係起訴上訴人甲○○、丙○○、丁○○、戊○○四人均涉犯修正
前貪污治罪條例第六條第一項第四款之公務員圖利罪嫌；第一審
判決則論甲○○以刑法第二百十六條、第二百十一條之行使偽造
公文書罪及同法第三百三十九條第一項之普通詐欺取財罪，而從
一重之行使偽造公文書罪處斷；並依起訴法條論丙○○、丁○○
、戊○○三人以公務員圖利罪。原判決則變更檢察官之起訴罪名
（見原判決第四十一頁第五至八行），改判論上訴人甲○○、丙
○○、丁○○、戊○○四人以修正前貪污治罪條例第五條第一項
第二款之公務員利用職務上之機會詐取財物罪。然原審於準備程
序及審判期日，均僅告知「詳如起訴書及第一審判決書所載」之
罪名，（經查起訴書所引《修正前》貪污治罪條例第五條第一項
《起訴書漏載第一項》第二款之利用職務上之機會詐取財物罪之
起訴法條，僅係針對上訴人乙○○涉嫌部分），而未依前揭規定
踐行告知上訴人甲○○、丙○○、丁○○、戊○○四人以上開經
變更之罪名之程序，有原審準備程序及審判筆錄可稽。其對於訴
訟程序之踐行，自屬於法有違。(二)、刑法於民國九十四年二月二
日修正公布，九十五年七月一日施行，修正前之刑法第十條第二
項規定：「稱公務員者，謂依法令從事於公務之人員」，經修正
為：「稱公務員者，謂下列人員：(1)依法令服務於國家、地方自
治團體所屬機關而具有法定職務權限，以及其他依法令從事於公
共事務，而具有法定職務權限者。(2)受國家、地方自治團體所屬
機關依法委託，從事與委託機關權限有關之公共事務者」。換言
之，所謂「公務員」，在主體要件上，限於服務於國家、地方自
治團體所屬機關之公務人員，或是依法令從事於公共事務而具有
法定職務權限者，或是受國家、地方自治團體所屬機關依法委託
而從事與委託機關權限有關之公共事務者；在事務要件上，除服
務於國家或地方自治團體所屬機關之人員外，則必須係從事於公
共事務，且與公權力之行使有關者，始足當之，私經濟行為並不
包含在內。原判決認定：上訴人甲○○、丙○○、丁○○、戊○
○四人依修正後刑法第十條第二項第一款後段之規定，仍屬公務
員等情，係以：台灣省自來水股份有限公司（下稱自來水公司）
係依法設立之法人，設立之目的為「統一經營全省自來水事業，
以達成提高供水普及率」，足見係以依法令從事於公共事務為主
，並非單純以營利為目的之事業。上訴人甲○○、丙○○、丁○
○、戊○○四人既任職之該公司，自具有法定職務權限等由，資
為其所憑之論據（見原判決第三十六至三十七頁，理由壹之四第
八行以下）。然查自來水公司設立之宗旨，縱在於依法從事供水
之公共事務，而有其一定之行政公益目的存在，惟其所屬之員工
，依前揭說明，並非當然屬於刑法第十條第二項第一款後段所規
範之公務員。原判決對於上訴人甲○○、丙○○、丁○○、戊○
○四人於自來水公司之法定職務權限為何？其所從事之工作內容
及性質，如何與公共事務及公權力之行使有關？並未詳加說明判
斷，遽論其四人以公務員共同利用職務上之機會詐取財物罪，並
論另上訴人乙○○以與公務員共同利用職務上之機會詐取財物罪
，難謂適法。上訴意旨執以指摘，非無理由，應認原判決仍有撤
銷發回之原因。基於審判不可分原則，經原審不另諭知無罪之部
分，應一併發回。末按原判決附表一關於上訴人甲○○犯罪所得
金額，其總數有誤算之情形，案經發回，宜並注意及之。
據上論結，應依刑事訴訟法第三百九十七條、第四百零一條，判
決如主文。
中　　華　　民　　國　九十六　年　 十一 　月　　九　　日
                      最高法院刑事第五庭
                          審判長法官  林　增　福
                                法官  邵　燕　玲
                                法官  張　清　埤
                                法官  陳　世　雄
                                法官  蔡　國　在
      本件正本證明與原本無異
                                      書  記  官
中　　華　　民　　國　九十六　年　 十一　 月   十五   日
                                                      Ｋ
